臺灣新竹地方法院民事判決　九十二年度竹簡字第六八七號
　　原　　　告　甲○○
　　訴訟代理人　溫瑞鳳律師
　　複　代理人　丙○○
　　被　　　告　乙○○
右當事人間請求清償借款事件，本院於中華民國九十二年十二月三十一日言詞辯論終
結，本院判決如左：
    主    文
原告之訴駁回。
訴訟費用由原告負擔。
    事實及理由
壹、原告主張：
一、查被告於民國八十四年三月二十三日向原告借款新台幣（下同）二十萬元，約定
    借用一個月立即償還，立有借用證可證，惟被告迄今仍未償還。
二、又被告另簽發支票號碼分別為0000000、0000000、000000
    0、付款人為新竹市第十信用合作社建國分社、發票日均為九十二年二月一日，
    面額各為十萬元之支票三紙（下稱：系爭支票）共計三十萬元，向原告為借款。
    惟原告屆期提示均因拒絕往來戶而不能兌現，此有系爭支票及退票理由單三張可
    證。
三、原告依消費借貸及票據關係，提起本訴，請求被告支付五十萬元，及法定遲延利
    息。
    為此聲明：（一）被告應給付原告五十萬元，及自起訴狀繕本送達翌日起至清償
    日止，按年息百分之五計算之利息。（二）訴訟費用由被告負擔。
貳、被告則以：
一、被告與原告素不相識，亦從未與原告有任何借貸關係，而原告所提之借據及系爭
　　支票，係訴外人即被告之母邱鄭雪妹（已歿）於八十二年間，向訴外人即原告之
　　妻簽賭六合彩，總計積欠其簽賭金三十萬元，經其一再催討後，約定由邱鄭雪妹
　　不定期限分次清償，但要求邱鄭雪妹提出保證，乃由被告開立系爭支票交付原告
　　之妻作為保證。然因邱鄭雪妹與原告之妻並未約定清償期限，故系爭支票當時並
　　未填寫發票日期。再者，被告亦不可能簽發長達十年之遠期支票。迨至八十四年
　　初，被告之母邱鄭雪妹因已清償十萬元，原告之妻本應返還被告交付之支票一張
　　，惟當時其找不到系爭支票，乃認系爭支票已遺失，即在桌上隨手撕下一張桌曆
　　，由被告書寫借據一紙，作為尚有二十萬元尚未清償之憑證。嗣後被告之母邱鄭
　　雪妹已將上開賭債全部清償，且與原告之妻均先後死亡，此為系爭支票及借據產
　　生之緣由。
二、依民法第四百七十四條第一項之規定，消費借貸者，謂當事人一方移轉金錢或其
    他代替物之所有權於他方，而約定他方以種類、品質、數量相同之物返還之契約
    。故消費借貸契約係以金錢或代替物之所有權移轉於借用人，始能成立之要物契
    約。查被告並不認識原告，亦未曾向原告借款，原告所提出之借用證，並不能證
    明原告交付二十萬元予被告之事實。按主張權利之人（在消極確認之訴外，為原
    告），應就權利發生之特別要件負舉證責任，此為舉證責任分配原則。原告指稱
    被告向伊借款，而主張依借貸關係請求返還借款，自應就借貸契約有效成立之事
    實負舉證責任。且衡諸常情，被告如確曾於八十四年三月二十四日向伊借款二十
    萬元，約定借用一個月立即償還，則原告自不可能於事隔九年後才請求被告返還
    ，足證原告所述與事實不符，不足採信。
三、原告另依票據關係請求被告給付票款，主張被告簽發系爭支票向伊借款云云，惟
    查：
  （一）票據欠缺票據法所規定票據上應記載事項之一者，其票據無效；又發票年、
        月、日為支票上應記載事項，此分別為票據法第十一條第一項、第一百二十
        五條第一項第七款所明定。同法第十一條第二項雖另規定，發票人不得以票
        據原係欠缺應記載事項為理由，對執票人主張票據無效，惟此須以執票人善
        意取得形式上記載並無欠缺之票據為前提。經查：系爭支票係被告於八十二
        年間應邱鄭雪妹之請而簽發，作為其積欠原告之妻六合彩簽賭金之擔保，且
        當時系爭支票並未記載發票日期，應屬無效之票據，原告以該無效之票據請
        求給付票款，尤屬無據。又系爭支票上之發票日期應係原告所自填，此可就
        系爭支票原本上之發票日期，與該支票上金額記載部分之筆跡、墨水色澤等
        加以比對，即可得知。
  （二）退而言之，系爭支票如係被告向原告借款而簽發，則兩造即為直接前後手關
        係，而票據債務人固不得以自己與發票人或執票人之前手間所存抗辯之事由
        對抗執票人，然發票人要非不得以自己與執票人間所存抗辯之事由對抗執票
        人，此觀諸票據法第十三條前段規定甚明（參照最高法院四十六年台上字第
        一八三五號、四十七年台上字第一六二一號判例）。又被告否認兩造間有借
        貸關係，原告自應就票據原因之消費借貸事實，負舉證之責。（參照最高法
        院六十九台上字第一一八四號判決）。
  （三）抑且，被告自八十七年間經商失敗，支票遭銀行拒絕往來後，即未再簽發任
        何支票，依原告所述，被告因借款而簽發系爭支票，果爾，被告應在八十七
        年之前即向原告借款。惟借款三十萬元竟簽發長達五年的遠期支票，顯然不
        符一般社會生活經驗，從而，原告所述與常理有違，殊不足採。
四、綜上所述，本件係被告之母邱鄭雪妹積欠原告之妻六合彩簽賭金三十萬元，由被
　　告簽發未載日期之系爭支票交付原告之妻作為保證，於邱鄭雪妹清償十萬元後，
　　原告之妻因找不到系爭支票，遂要求被告書立借用證一紙，作為尚有二十萬元尚
　　未清償之憑證。嗣後邱鄭雪妹已清償積欠原告之妻全部債務，並與原告之妻先後
　　死亡，原告於整理其妻之遺物時，發現系爭支票及借用證，企圖不當得利而捏造
　　事實，指稱被告先後向伊借款二十萬元及三十萬元，訴請被告返還，顯屬無理。
　　為此聲明：（一）原告之訴駁回。（二）訴訟費用由原告負擔。
、兩造不爭之事實：
一、被告於八十四年三月二十三日確有在借用證上書立「茲借貳拾萬元正」等情，並
　　簽名及蓋章，業據原告提出借用證一紙附卷可稽。
二、又被告確簽發系爭支票號碼分別為0000000、0000000、0000
　　000、付款人為新竹市第十信用合作社建國分社、面額各為十萬元之支票三紙
　　，而被告之支票帳戶於八十七年十一月二十日即遭拒絕往來，嗣原告於九十二年
　　十月十七日提示上開三紙支票時，果因拒絕往來而不能兌現，且上開三紙支票發
　　票日期均填載為「九十二年二月一日」，亦據原告提出系爭支票及退票理由單三
　　張可證。
三、再經本院當庭勘驗系爭支票原本三紙上票面金額及發票日期書立之原子筆顏色確
　　有不同，票面金額（壹拾萬元正）所用藍色原子筆顏色較淺，發票日期（九十二
　　、二、一）所用藍色原子筆顏色較深，亦有本院九十二年十一月二十六日言詞辯
　　論筆錄為憑。
肆、得心證之理由：
一、本件兩造爭執之處應在於：被告於八十四年三月二十三日究有無向原告借款二十
    萬元？又系爭支票是否未經被告記載發票日期，且係被告持以向原告借款使用？
    茲分述如下：
  （一）按民法債編施行法第一條規定：「民法債編施行前發生之債，除本施行法有
        特別規定外，不適用民法債編之規定；其在修正施行前發生者，除本施行法
        有特別規定外，亦不適用修正施行後之規定」。查原告主張其係依被告於八
        十四年三月二十三日向原告借款二十萬元之法律關係為請求，揆諸上開規定
        ，本件自應適用修正前民法消費借貸之規定，合先敘明。
  （二）次按，稱消費借貸者，謂當事人約定，一方移轉金錢或其他代替物之所有權
        於他方，而他方以種類、數量相同之物返還之契約；消費借貸，因金錢或其
        他代替物之交付而生效力，既為修正前民法第四百七十四條、第四百七十五
        條所明定。且消費借貸契約為要物契約，因借用物之交付而生效力。甲提出
        借據( 借用證 )，如未表明已收到借款，尚不足證明其交付借款之事實，如
        經乙爭執，仍須就交付借款之事實負舉證責任( 最高法院六十九年度第二十
        七次民事庭會議決議參照 )。查原告雖於起訴時主張被告於八十四年三月二
        十三日向其借款二十萬元時簽有借用證一紙等語，並提出該借用證為憑，惟
        觀之該借用證記載：「茲借貳拾萬元正」乙節，僅表示被告向原告借用二十
        萬元，而未表明被告確已收到原告所交付之借款二十萬元，揆之上開規定，
        即難據該借用證證明原告確有於當日交付借款二十萬元予被告之事實，是被
        告辯稱原告確未交二十萬元借款予其收受等語，尚非無據。
  （三）再按當事人主張有利於己之事實者，就其事實有舉證之責任，民事訴訟法第
        二百七十七條定有明文，次按，金錢借貸契約為要物契約，以貸與人「金錢
        之交付」為該消費借貸契約成立之要件。此所謂交付，指貸與人將其對於借
        貸標的款項之事實上管領力移轉與借用人而言。換言之，須借用人就貸與人
        所移轉之款項有自由支配之能力，始足當之，最高法院八十八年臺上字第一
        八五八號判決意旨參照。查本件原告雖主張被告曾於八十四年三月二十三日
        向其借款二十萬元，惟為被告所否認，揆諸上開規定，即應由原告就其確有
        交付金錢予被告之事實，負舉證之責，惟原告迄至本案言詞辯論終結前，均
        未能提出其交付金錢予被告收執之相關證據資料以實其說，則原告上開所述
        ，尚非無疑。參以苟依原告主張其確有借款二十萬元予被告，並與被告約定
        借用一個月，立即償還乙節屬實，則原告於八十四年三月二十三日借款予被
        告後一個月，即兩造約定償還日期八十四年四月二十三日屆至後，應無不屢
        向被告催討借款，而無遲至九十二年十月二十二日始向本院提起訴訟請求被
        告償還借款，顯與貸與人於借款到期後常積極催討借用人返還欠款之事理不
        符。準此，原告主張被告曾向其借款二十萬元云云，顯與常情有違，要難採
        信。
  （四）另按，票據欠缺票據法所規定票據上應記載事項之一者，其票據無效；又發
  　　　票年、月、日為支票上應記載事項，此分別為票據法第十一條第一項、第一
  　　　百二十五條第一項第七款所明定。查原告雖主張其執有被告簽發系爭支票三
  　　　紙，提示後竟因拒絕往來不獲兌付，惟為被告否認其應負票據責任，並辯稱
  　　　：系爭支票係被告於八十二年間應母親邱鄭雪妹之請而簽發，作為其積欠原
  　　　告之妻六合彩簽賭金之擔保，且當時系爭支票並未記載發票日期，應屬無效
  　　　之票據等語，而經本院當庭勘驗系爭支票原本三紙上票面金額及發票日期書
  　　　立之原子筆顏色確有不同，票面金額『壹拾萬元正』所用藍色原子筆顏色較
  　　　淺，發票日期『九十二、二、一』所用藍色原子筆顏色較深，亦有本院九十
  　　　二年十一月二十六日言詞辯論筆錄為憑，則系爭支票發票日期及金額處既使
  　　　用不同色澤之原子筆書寫，衡之常情，如同時填寫，較少須要更異文具記載
  　　　，猶無系爭三紙支票發票日期及票面金額記載色澤均歧異，是被告上開所辯
  　　　，尚與事理無違，堪予採信。是原告主張被告有簽發系爭三紙支票，既為被
  　　　告否認其有填寫發票日期之情，而原告亦未能舉證證明系爭支票發票日期確
  　　　為被告所填寫，揆之上開規定，原告主張被告應負票據責任，尚非無疑。
  （五）末按，支票固為無因證券，票據債務人不得以自己與發票人或執票人前手間
  　　　所存在之抗辯事由，對抗執票人。然發票人非不得以自己與執票人間所存之
  　　　抗辯事由對抗執票人，此觀票據法第十三條本文之反面解釋自明。又如發票
  　　　人一旦提出其基礎原因關係不存在之對人抗辯，執票人自應就該基礎原因關
  　　　係存在之積極事實，負舉證責任。本件原告固主張其係因借款予被告而直接
  　　　收受系爭支票，而被告則否認之，提出其基礎原因關係不存在之對人的抗辯
  　　　，則原告對於已交付借款、消費借貸關係有效成立之積極事實，自應負舉證
  　　　責任（最高法院八十七年度台上字第一六０一號判決可資參照）。查系爭支
  　　　票縱非係無效支票，惟原告既主張其係因被告向其借款始持有系爭支票，則
  　　　兩造間為直接之前後手關係，已如前述，依首揭說明，被告自得以兩造間之
  　　　基礎原因關係不存在之抗辯事由，對抗執票人即原告。而原告既無法舉證證
  　　　明兩造間存有其所述之消費借貸原因關係存在，據此，被告主張其未向原告
  　　　借款三十萬元，兩造間並無基礎原因關係存在等情，自屬可採。又兩造間為
  　　　直接前後手之關係，依票據法第十三條反面解釋，系爭支票之票據債務人即
  　　　被告自得以自己與執票人即原告間所存抗辯之事由，對抗執票人，從而，原
  　　　告主張兩造間所存之基礎原因關係消費借貸關係，既無法證明其有效存在，
  　　　則原告本於票據法律關係，請求被告支付票款三十萬元，顯屬無據，要難採
  　　　信。
二、綜上所述，原告既未能提出其交付金錢二十萬元予被告收執之相關證據資料以實
　　其說，且原告所述被告曾向其借款二十萬元等語，亦與常情有違，要難採信。又
　　系爭支票之票據債務人即被告既得以自己與執票人即原告間所存抗辯之事由，對
　　抗執票人，從而，原告主張兩造間所存之基礎原因關係消費借貸關係，既無法證
　　明其有效存在，則原告本於票據法律關係，請求被告支付票款三十萬元，顯屬無
　　據，亦難准許。從而，原告請求被告給付五十萬元，及自起訴狀繕本送達翌日起
　　至清償日止，按年息百分之五計算之利息，顯無理由，應予駁回。
據上論結，本件原告之訴為無理由，依民事訴訟法第七十八條，判決如主文。
中　　　華　　　民　　　國　　九十三　　年　　　一　　　月　　 十六 　　日
                                  臺灣新竹地方法院民事第二庭
~B法　　　官　王佳惠
右為正本係照原本作成。
如對本判決上訴，須於判決送達後廿日內向本院提出上訴狀。
~B法院書記官　林淑瑜
中　　　華　　　民　　　國　　九十三　　年　　　一　　　月　　 十九 　　日
